臺灣苗栗地方法院民事判決
                      109年度訴字第593號
原      告  陳正宗  

訴訟代理人  王炳人律師
            柯宏奇律師
            江錫麒律師
上  一  人
複代理人    周銘皇律師
被      告  陳明達  
            陳芳珠  
            李陳秀珠
            陳聰明  
上列當事人間請求分割共有物事件，本院於民國111年2月21日言
詞辯論終結，判決如下：
    主      文
一、兩造共有坐落苗栗縣○○鎮○○段○地號、面積五五八・一六平方
    公尺土地，應分割如下：㈠附圖編號A1所示面積八八・四五平
    方公尺分歸被告陳聰明所有；附圖編號A2所示面積八八・四
    六平方公尺分歸被告李陳秀珠所有；附圖編號A3所示面積八
    八・四五平方公尺分歸被告陳芳珠所有；附圖編號A4所示面
    積八八・四六平方公尺分歸被告陳明達所有；附圖編號B所示
    面積二○四・三四平方公尺分歸原告所有。㈡原告應按附表二
    所示方式為金錢補償。
二、訴訟費用由兩造按附表一所示之比例負擔。 
    事實及理由
壹、程序方面
一、不變更訴訟標的，而補充或更正事實上或法律上之陳述者，
    非為訴之變更或追加，民事訴訟法第256 條定有明文。本件
    原告訴之聲明自起訴時起，迄至言詞辯論終結時，雖經變更
    其分割方案，然分割共有物之訴，法院本得基於公平原則，
    決定適當之方法分割，而不受兩造分割方案聲明之拘束；是
    原告之聲明就分割方案之變更，亦未影響其本件請求之訴訟
    標的為共有物分割。故原告就分割方案之變更，應認僅屬更
    正法律上之陳述，揆諸上開法規，應屬合法。
二、被告經合法通知，均未於最後言詞辯論期日到場，核無民事
    訴訟法第386 條所列各款情形，爰依原告之聲請，由其一造
    辯論而為判決。  
貳、實體方面
一、原告主張：苗栗縣○○鎮○○段0地號土地（下稱系爭土地）為
    兩造共有，而兩造之應有部分則如附表一所示；然系爭土地
    未有不分割之協議，依物之使用目的亦無不能分割之情形，
    惟兩造無法達成分割協議，致系爭土地無法分割。又苗栗縣
    竹南地政事務所民國110年4月15日鑑定圖（下稱附圖）編號
    B區有原告居住之建物坐落其上，而附圖編號A區則由被告長
    期分管，系爭土地應考量上情而為分割。為此，爰依民法第
    823條第1項、第824條第1項、第2項第1款之規定提起本件訴
    訟，請求以如附圖所示之分割方式為裁判分割等語。並聲明
    ：如主文第一項所示。
二、被告答辯：
　㈠被告陳明達：附圖編號A區中坐落其上之鐵皮屋為被告共有，
    現延續出租他人，同意依分管現狀即附圖所示分割方案分割
    等語。
  ㈡其餘被告均未於言詞辯論期日到場，亦未提出書狀作任何聲
    明或陳述。
三、得心證之理由：
　㈠各共有人，除法令另有規定外，得隨時請求分割共有物，但
    因物之使用目的不能分割或契約訂有不分割之期限者，不在
    此限，民法第823條第1項定有明文。經查，系爭土地為兩造
    所共有，兩造之應有部分則如附表一所示，且無因使用目的
    不能分割之情事，又未定有不分割之協議，然兩造迄今就系
    爭土地之分割方法仍無法達成協議等情，業據原告提出系爭
    土地登記第一類謄本附卷可憑（見本院卷第47頁至第51頁）
    ；而被告經合法通知，未於言詞辯論期日到場，亦未提出書
    狀答辯供本院參酌，經本院審酌原告提出之上開證據，堪認
    其主張為真實。是原告訴請裁判分割系爭土地，自屬有據。
　㈡共有物之分割，依共有人協議之方法行之。分割之方法不能
    協議決定，或於協議決定後因消滅時效完成經共有人拒絕履
    行者，法院得因任何共有人之請求，命為下列之分配：一、
    以原物分配於各共有人。但各共有人均受原物之分配顯有困
    難者，得將原物分配於部分共有人。二、原物分配顯有困難
    時，得變賣共有物，以價金分配於各共有人；或以原物之一
    部分分配於各共有人，他部分變賣，以價金分配於各共有人
    ，民法第824條第1項、第2項定有明文。是法院定共有物之
    分割方法，應斟酌當事人之聲明、共有物之性質、經濟效用
    及全體共有人之利益等，而本其自由裁量權為公平合理之分
    配。經查，系爭土地地勢平坦，土地東北側連接天祥街，路
    寬約8米；系爭土地上有一層鐵皮建物（下稱鐵皮建物），
    沒有門牌，為未辦保存登記建物，現使用人為蔡忠順及楊美
    銀夫婦，現供紙箱製造工廠使用；系爭土地上另有磚造結構
    之二層建物（下稱系爭建物），門牌號碼為龍山里天祥街1
    段349號，系爭建物東北側有一鐵皮搭建之建物，並設有圍
    牆，圍牆內空地未作任何使用，系爭建物現供居住使用；系
    爭土地除上述建物及地上物外，無其他地上物或建物，系爭
    土地其餘部分為未作任何使用之空地；鐵皮建物位置、面積
    如苗栗縣竹南地政事務所110年2月25日鑑定圖編號A區塊所
    示，系爭建物之磚造圍牆及東北側鐵皮搭建之建物位置、面
    積如苗栗縣竹南地政事務所110年2月25日鑑定圖編號B、C區
    塊所示等情，經本院勘驗屬實，有本院勘驗筆錄、現場照片
    、系爭土地之空照圖在卷可參（見本院卷第33頁、第133頁
    至第146頁），並有苗栗縣竹南地政事務所110年2月25日南
    地所二字第1100001582號函所附110年2月25日鑑定圖存卷可
    參（見本院卷第151頁至第153頁）。又鐵皮建物為被告共有
    、現出租予他人，系爭建物則為原告之配偶張秀玲所有、由
    原告及其家屬使用等情，業經原告及被告陳明達陳述在卷（
    見本院卷第134頁），則原告主張之分割方案即苗栗縣竹南
    地政事務所110年4月28日南地所二字第1100003371號函附附
    圖所示方案（見本院卷第195頁至第197頁），就兩造各自分
    得之範圍，與其等所有、使用之建物範圍相符，佐以被告陳
    明達同意附圖所示分割方案，可徵原告主張之分割方案，與
    系爭土地實際使用部分之現況相符，應可維持系爭土地現有
    之使用效益，無損系爭土地共有人就系爭土地之使用效益及
    經濟價值，並已兼顧共有人之意願。再原告所主張方案將系
    爭土地由東南至西北依序分為5筆，其分割線均筆直，分割
    後各筆土地形狀大致方正，且分割後各筆土地均得聯絡至系
    爭土地東北側道路，復有空照圖、附圖存卷可參（見本院卷
    第33頁、第197頁），益徵原告之分割方案得發揮系爭土地
    之效益及經濟價值。再者，被告陳芳珠、李陳秀珠、陳聰明
    經本院合法通知均未到庭，亦未對原告主張之分割方法為反
    對之陳述；故本院審酌上開各情，認原告主張之分割方法應
    與土地之使用效益、共有人之利害關係及全體利益無違，而
    為可採。
　㈢以原物為分配時，如共有人中有不能按其應有部分受分配者
    ，得以金錢補償之，民法第824條第3項規定甚明。是關於共
    有物之分割，如依原物之數量按應有部分之比例分配，價值
    不相當，而須以金錢補償時，應依原物分割後之總價值，按
    各共有人應有部分比例算出其價值，再與各共有人實際分得
    部分之價值相較，由分得價值較高之共有人，就其超出應有
    部分價值之差額部分，對分得價值較低之共有人全體為補償
    ，並依各該短少部分之比例，定其給付金額，方為公允（最
    高法院110年度台上字第859號判決參照）。系爭土地經以附
    圖所示方法分割後，各共有人雖均受原物之分配，惟各人分
    得之土地面積不完全等同持分面積，難免有價值差異。依廣
    地不動產估價師事務所110年11月22日不動產估價報告書所
    示，其分割後總價值按各共有人應有部分比例計算之價值，
    與各共有人實際分得部分之價值相較，應由原告提出補償共
    新臺幣（下同）132,744元，被告陳聰明、陳芳珠各應受補
    償33,216元，被告李陳秀珠、陳明達各應受補償33,156元。
    本院審酌上開鑑價過程，已就影響系爭土地及各區塊價值之
    因素仔細比較考量，據以決定土地價值，自屬貼近現況及市
    場行情，其鑑定結果應為可採。從而，系爭土地分割之共有
    人找補金額，依上開說明並按比例計算後，應由原告補償被
    告如附表二所示金額。
四、綜上所述，本件原告請求裁判分割系爭土地，為有理由，應
    予准許。本院審酌兩造之應有部分價值、共有人之意願、系
    爭土地之性質、現況使用情形、各共有人分得土地之價值及
    經濟效用等情，就分割方法判決如主文第一項所示。
五、本件事證已臻明確，原告其餘攻擊防禦方法及所提證據，經
    核與判決結果不生影響，爰不逐一論述，附此敘明。　　
六、因共有物分割、經界或其他性質上類似之事件涉訟，由敗訴
    當事人負擔訴訟費用顯失公平者，法院得酌量情形，命勝訴
    之當事人負擔其一部，民事訴訟法第80條之1定有明文。本
    件分割共有物之方法，本應由法院斟酌何種方式較能增進共
    有物之經濟效益，並兼顧兩造之利益，以決定適當之分割方
    法，不因何造起訴而有不同，故原告請求分割之訴雖有理由
    ，惟關於訴訟費用負擔，依據附表一所示之應有部分比例予
    以分擔，始為公允，爰依民事訴訟法第80條之1、第85條第1
    項但書規定，諭知如主文第二項所示。
中　　華　　民　　國　　111 　年　　3 　　月　　10　　日
                    民事第二庭法  官  賴映岑
以上正本係照原本作成。
如對本判決上訴，須於判決送達後20日內向本院提出上訴狀（須
附繕本）。如委任律師提起上訴者，應一併繳納上訴審裁判費。
                              書記官  歐明秀
中　　華　　民　　國　　111 　年　　3 　　月　　10　　日

附圖：苗栗縣竹南地政事務所民國110年4月15日鑑定圖

附表一：
姓名 應有部分比例及訴訟費用負擔比例 原告陳正宗 183/560 被告陳明達 377/2240 被告陳芳珠 377/2240 被告李陳秀珠 377/2240 被告陳聰明 377/2240 

附表二：共有人間補償金額（新臺幣）
原告應補償下列共有人下列金額  被告陳明達 33,156元 被告陳芳珠 33,216元 被告李陳秀珠 33,156元 被告陳聰明 33,216元 合      計 132,744元